最高法院刑事判決　　　　　　一○○年度台上字第六一四一號
上　訴　人　蔡合興
選任辯護人　方正彬律師
上列上訴人因偽造文書案件，不服台灣高等法院中華民國九十九
年八月十二日第二審更審判決（九十九年度上更(一)字第一八九號
，起訴案號：台灣板橋地方法院檢察署九十六年度偵字第三六一
四號），提起上訴，本院判決如下：
    主  文
上訴駁回。
    理  由
按刑事訴訟法第三百七十七條規定，上訴於第三審法院，非以判
決違背法令為理由，不得為之。是提起第三審上訴，應以原判決
違背法令為理由，係屬法定要件。如果上訴理由書狀並未依據卷
內訴訟資料，具體指摘原判決不適用何種法則或如何適用不當，
或所指摘原判決違法情事，顯與法律規定得為第三審上訴理由之
違法情形，不相適合時，均應認其上訴為違背法律上之程式，予
以駁回。本件原判決撤銷第一審之不當判決，改判依修正前刑法
牽連犯規定，仍論處上訴人蔡合興行使變造公文書，足以生損害
於公眾及他人罪刑，已詳敘認定犯罪事實之依據及憑以認定之理
由。就「台北縣政府土地增值稅繳款書（三重分處）」（下稱繳
款書）何以係公文書、上訴人於影印之繳款書上塗改應納稅額，
並持以行使，如何足生損害於稅捐機關，而犯行使變造公文書罪
，亦敘明其理由。從形式上觀察，並無任何違背法令之處。有關
繳款書影本之來源及變造之方式，上訴人於偵查中已坦承：繳款
書上「已付清蔡合興」字樣，是我所簽；都是我寫的，影本是我
的（見他字第六一四○號卷第五二頁、偵字第三六一四號卷第十
七、十八頁）。其後於第一審亦供稱：我總共變造四張繳款書，
我是將繳款書影印後作為備查用，正本交給樂利公司（本院按：
即樂利建設開發股份有限公司，下稱樂利公司）之楊義英一年多
，之後才在影本上以黑筆塗改，繳款書影本上的「已付清蔡合興
」是告訴人從買賣價金中扣除後，我就寫了等語（見第一審卷第
五五頁）。則原審據以認定上訴人以影印及黑筆塗改之方式變造
繳款書，即非無據；其就上訴人於原審改稱影本係樂利公司所交
付，交付時已經樂利公司加註「已付清蔡合興」字樣云云，雖未
說明不足採之理由，然因不影響於判決之本旨，即與判決不載理
由之違法情形有間。又上訴人變造者雖係繳款書之第一聯即「通
知及收據」聯，且係於代樂利公司繳交應繳稅額後為之。然該繳
款書係主管稅捐機關之公務員本於職權製作、掣發予納稅義務人
收受之公文書，並無疑義。上訴人將之影印後，塗改其中之應納
稅額，持交樂利公司之股東楊宗錦，要求扣抵買賣不動產之尾款
。不僅形式上變更應納稅額之記載，有關國家收取稅額若干之徵
信亦受影響，自具變造正本之部分效果，且足生損害於稅捐機關
於稅務管理之正確性。上訴意旨爭執繳款書之來源及變造之方法
，指原判決認定之事實有誤；且未敘明被告所辯有利於己之證據
不採之理由；並主張本件影印之繳款書係樂利公司出具予上訴人
之私文書，上訴人無偽造公文書之主觀犯意，其塗改後已不影響
稅捐機關於稅務管理之正確性云云。係就原判決已詳為論斷及說
明之事項，再為事實上之爭辯，並對原審採證認事職權之適法行
使，任意指摘，均難謂已符合首揭法定上訴要件。其餘上訴意旨
，對於原判決究竟如何違背法令，亦未依據卷內資料為具體之指
摘，同非適法之上訴理由。依上說明，有關得上訴本院之行使變
造公文書部分，上訴人之上訴違背法律上之程式，應予駁回。又
裁判上一罪案件之部分犯罪得提起第三審上訴，其他之罪雖不得
上訴，依審判不可分原則，第三審法院亦應併予審判，但以得提
起第三審上訴部分之上訴合法為前提，如該上訴為不合法，第三
審法院既應從程序上予以駁回，而無從為實體上判決，對於不得
上訴於第三審之部分自無從適用審判不可分原則，併為實體上審
判。按刑事訴訟法第三百七十六條所列各罪之案件，經第二審判
決者，不得上訴於第三審法院，為該法條所明定。本件上訴人被
訴詐欺部分，原審係論以刑法第三百三十九條第二項之罪，並認
與前述行使變造公文書罪有牽連犯關係；而刑法第三百三十九條
第二項之罪，核屬刑事訴訟法第三百七十六條第四款之案件，既
經第二審判決，原不得上訴於第三審法院。因得上訴第三審之行
使變造公文書罪部分之上訴為不合法，應從程序上駁回，已如前
述，則對於不得上訴第三審之詐欺部分，自無從為實體上審理，
應併從程序上予以駁回。
據上論結，應依刑事訴訟法第三百九十五條前段，判決如主文。
中    華    民    國  一○○  年   十一   月    十    日
                      最高法院刑事第十一庭
                          審判長法官  黃  正  興  
                                法官  許  錦  印  
                                法官  林  瑞  斌  
                                法官  陳  春  秋  
                                法官  謝  靜  恒  
本件正本證明與原本無異
                                      書  記  官  
中    華    民    國  一○○  年   十一   月   十五   日
                                                      K